【裁判字號】    88,重再,2
【裁判日期】    890920
【裁判案由】    所有權移轉登記
【裁判全文】
臺灣高等法院民事判決                                八十八年度重再字第二號
      再 審原 告  戊○○
                  辛○○
                  己○○
                  庚○○
                  丁○○
      共      同
      訴訟代理人  何邦超律師
                  徐玉蘭律師
                  劉麗萍律師
      再 審原 告  壬○○  住.
                  丙○○  住同.
                  乙○○  住同.
      共      同
      訴訟代理人  徐玉蘭律師
                  劉麗萍律師
                  戊○○  住新.
      右  一  人
      複  代理人  何邦超律師
      再 審被 告  甲○○  住台北縣樹林鎮○○街○段二○巷一之三號
右當事人間請求所有權移轉登記事件，再審原告對於中華民國八十七年九月十一日最
高法院八十七年度台上字第二一四一號確定判決提起再審之訴，本院判決如左：
    主    文
再審之訴駁回。
再審訴訟費用由再審原告負擔。
    事    實
甲、再審原告方面：
壹、聲明：
一、臺灣新竹地方法院八十五年度重訴字第八十七號、台灣高等法院八十六年度重上
    字第三三七號、最高法院八十七年度台上字第二一四一號確定判決均廢棄。
二、右廢棄部分，再審被告在第一審之訴駁回。
貳、陳述：
一、結構技師王東榮依原建築師黃秋榮繪製之建築結構圖中之柱配筋圖及建築技術規
    則規定計算結果，確認黃秋榮建築結構圖上之柱配筋量，係按FC＝280KG/CM2設
    計，非如再審被告或黃秋榮所稱FC為210KG/CM2，誤記為280KG/CM2，蓋兩者之配
    筋方式及數量迥不相同，由是足證再審被告係按混泥土強度較強之280KG/CM2設
    計，卻依210KG/CM2施工，偷工減料，致使系爭房屋強度不足，再審原告拒絕受
    領危屋及移轉土地所有權，自屬合法正當，王東榮製作之上開結構計算書雖係前
    訴訟程序第二審言詞辯論後之民國八十七年一月九日始完成之文書，但係依據上
    開言詞辯論終結前即已存在之建築結構圖所製作，應認係新發現未經斟酌之證物
    。
二、湛淵源土木技師於民國八十六年十一月採取系爭建物三只混泥土之鑽心試體，依
    抗壓強度為210KG/CM2測試時，該三只鑽心試體平均值至少應為178.5KG/CM2，且
    其中任何一只試體不得低於157.KG/CM2。然測試結果，該三只鑽心試體之強度分
    別為 183KG/CM2、150KG/CM2、269KG/CM2，有鑑定報告可稽，其中一只試體之壓
    力強度低於法定壓力強度之百分之七五，不及格。如系爭建物原設計之FC值為28
    0KG/CM2，則三只試體之平均值只有200KG/CM2，更嚴重不符最低標準之238KG/CM
    2 甚多，系爭建物之安全性顯有不足，應認再審被告未依契約本旨完工。惟再審
    原告之繼承人莊尚未知悉此鑑定報告，前訴訟程序事實審言詞辯論即已終結，
    故未斟酌，該證物如在前訴訟程序中提出，經法院斟酌，必可受有利之裁判，爰
    依民事訴訟法第四百九十六條第一項第十三款規定對最高法院八十七年度台上字
    第二一四一號判決（以下簡稱原確定判決）提起再審之訴。
參、證據：提出最高法院判決影本三紙、判例二紙影本為證。
乙、再審被告方面：
    本件未經言詞辯論，再審被告方面無聲明及陳述可資記載。
    理    由
一、再審原告主張：結構技師王東榮依原建築師黃秋榮繪製之建築結構圖柱配筋圖部
    分計算結果，確認原核准設計圖之結構圖混泥土強度，係按FC＝280KG/CM2設計
    ，非再審被告所稱FC為210KG/CM2，誤記為280KG/CM2，足證再審被告原係按混泥
    土強度較強280KG/CM2設計，卻依210KG/CM2施工，偷工減料，致使系爭房屋混泥
    土強度不足；又湛淵源土木技師採取系爭建物三只混泥土之鑽心試體測試結果，
    混泥土之抗壓強度如為210KG/CM2時，其中一只試體之壓力強度低於法定壓力強
    度之百分之七五，不及格，如按原設計之FC值280KG/CM2計算，則三只試體之平
    均值嚴重不符最低標準甚多，系爭建物之安全性不足，再審被告顯未依契約本旨
    完工，伊自得拒絕受領危屋，亦無移轉土地所有權之義務。惟伊之被繼承人莊
    尚未知悉上開結構計算書、鑑定報告，前訴訟程序事實審言詞辯論即已終結，故
    未經斟酌，該證物如經斟酌，必可受有利之裁判等語，依民事訴訟法第四百九十
    六條第一項第十三款規定，對原確定判決提起再審之訴。
二、按當事人發見未經斟酌之證物或得使用該證物，以如經斟酌可受較有利益之裁判
    為限，得以再審之訴對於確定判決聲明不服，民事訴訟法第四百九十六條第一項
    第十三款定有明文。而所謂當事人發見未經斟酌之證物，係指在前訴訟程序事實
    審之言詞辯論終結前已存在之證物，因當事人不知有此，致未斟酌，現始知之者
    而言。所謂發見得使用之證物，係指在前訴訟程序雖知有此證物而不能使用，現
    始得使用者而言。若在前訴訟程序事實審言詞辯論終結前，尚未存在之證物，本
    無所謂發見，自不得以之為再審理由（最高法院二十九年上字第六九六號、第一
    ○○五號、三十二年上字第一二四七號判例參照）。經查：再審原告主張王東榮
    製作之結構計算書，係其被繼承人莊委託王東榮依據前訴訟程序言詞辯論終結
    前即已存在之建築結構圖，於八十七年一月九日製作完成，為新發現之證物云云
    ，固據提出該結構計算書為證（見八十八年度台再字卷七九頁、八十七年度台上
    字第二一四一號卷三九、四○、八七─九一頁），惟前訴訟程序之第二審於八十
    六年十二月十日辯論終結，則該結構計算書於前訴訟程序事實審言詞辯論終結前
    即尚未存在，本無所謂發見，揆諸首揭說明，顯然不得以之為再審理由。
三、次查，原確定判決係認兩造於特約約定再審原告應於合建建物鷹架拆除申請消防
    檢查時，將土地所有權應有部分移轉登記予再審被告，則再審被告於該約定條件
    完成時，再審原告應即將土地所有權應有部分移轉予再審被告，而不問已否完成
    交屋，或取得使用執照。是再審原告就此既有先為給付之義務，依民法第二百六
    十四條第一項之規定，自無為同時履行抗辯之餘地，再審原告有先行移轉之義務
    ，因而為再審原告敗訴之判決。其判決理由既認再審被告不得主張同時履行抗辯
    ，而對再審被告有否按圖施工，有無依契約本旨完工未予審酌，則縱然再審原告
    主張湛淵源製作之鑑定報告足資證明系爭建物之安全性顯有不足，再審被告未依
    契約本旨完工等情屬實，上開證據於前訴訟程序提出，亦不足為有利證據而受較
    有利益之判決，要與民事訴訟法第四九十六條第一項第十三款之規定不符，再審
    原告據以提起本件再審之訴，顯無理由。
三、綜上所述，再審原告依民事訴訟法第四百九十六條第一項第十三款規定提起本件
    再審之訴，顯無理由，爰不經言詞辯論，以判決駁回之。
四、據上論結，本件再審之訴為顯無理由。依民事訴訟法第五百零二條第二項、第七
    十八條，判決如主文。
中      華      民      國    八十九    年      九      月      二十    日
                                臺灣高等法院民事第五庭
                                    審判長法  官  黃  熙  嫣
                                          法  官  鄭  傑  夫
                                          法  官  蔡  芳  齡
右正本係照原本作成。
如不服本判決，應於收受送達後二十日內向本院提出上訴書狀，其未表明上訴理由者
，應於提出上訴後二十日內向本院補提理由書狀（均須按他造當事人之人數附繕本）
上訴時應提出委任律師或具有律師資格之人之委任狀；委任有律師資格者，另應附具
律師及格證書及釋明委任人與受任人有民事訴訟法第四百六十六條之一第一項但書或
第二項（詳附註）所定關係之釋明文書影本。
中      華      民      國    八十九    年      九      月      二十一  日
                                          書記官  蔡  錦  輝
附註：
民事訴訟法第四百六十六條之一（第一項、第二項）：
對於第二審判決上訴，上訴人應委任律師為訴訟代理人。但上訴人或其法定代理人具
有律師資格者，不在此限。
上訴人之配偶、三親等內之血親、二親等內之姻親，或上訴人為法人、中央或地方機
關時，其所屬專任人員具有律師資格並經法院認為適當者，亦得為第三審訴訟代理人
。


司法院資訊處製作；財團法人民間司法改革基金會備份。
